ACORDAO-COMPLETO-2496103

ACÓRDÃO 17220/2021 ATA 35/2021 - SEGUNDA CÂMARA

VISTOS, relatados e discutidos estes autos de tomada de contas especial instaurada pelo Fundo Nacional de Saúde (FNS) em desfavor de Valdir Herbster Filho, como prefeito de Amontada - CE  (gestão: 2017-2020) , diante da omissão no dever de prestar contas dos recursos federais inerentes ao Convênio n.º 25.101/2016 destinado à aquisição de "equipamento e material permanente para unidade de atenção especializada em saúde" sob o valor original de R$ 200.000,00, tendo a vigência do ajuste sido estipulada para o período de 1º/7/2016 a 15/9/2018;
ACORDAM os Ministros do Tribunal de Contas da União, reunidos em Sessão da 2ª Câmara, ante as razões expostas pelo Relator, em:
9.1. rejeitar as alegações de defesa oferecidas por Valdir Herbster Filho;
9.2. julgar irregulares as contas de Valdir Herbster Filho, nos termos dos arts. 16, III, alíneas "a", "b" e "c", 19, caput, e 23, III, da Lei n.º 8.443, de 1992, para condená-lo ao pagamento do correspondente débito, com a atualização monetária e os juros de mora calculados desde a data informada até o efetivo recolhimento, fixando-lhe o prazo de 15 (quinze) dias, contados da notificação, para que comprove perante o Tribunal, nos termos do art. 214, III, "a", do RITCU, o recolhimento da referida dívida em favor do Fundo Nacional de Saúde, na forma da legislação em vigor, sob as seguintes condições:
	Data da Ocorrência
	Valor Original (em R$) 
	Observação

	17/3/2017
	200.000,00
	-

	13/11/2020
	217.418,88
	valor restituído aquém do devido

9.3. aplicar em desfavor de Valdir Herbster Filho a multa prevista no art. 57 da Lei n.º 8.443, de 1992, sob o valor de R$ 5.000,00 (cinco mil reais) , fixando-lhe o prazo de 15 (quinze) dias, contados da notificação, para que comprove, perante o Tribunal, nos termos do art. 214, III, "a", do RITCU, o recolhimento da referida dívida ao Tesouro Nacional, com a devida atualização monetária, na forma da legislação em vigor;
9.4. autorizar, caso requerido, nos termos do art. 26 da Lei n.º 8.443, de 1992, e do art. 217 do RITCU, o parcelamento das dívidas fixadas por este Acórdão em até 36 (trinta e seis) parcelas mensais e sucessivas, com a devida atualização monetária e os correspondentes acréscimos legais, esclarecendo ao responsável que a falta de pagamento de qualquer parcela importará no vencimento antecipado do saldo devedor, nos termos do art. 217, § 2º, do RITCU, sem prejuízo das demais medidas legais;
9.5. autorizar, desde logo, a cobrança judicial das dívidas fixadas por este Acórdão, nos termos do art. 28, inciso II, da Lei nº 8.443, de 1992, diante do não atendimento às notificações; e
9.6. enviar a cópia do presente Acórdão, com o Relatório e a Proposta de Deliberação, à Procuradoria da República no Estado do Ceará, nos termos do art. 16, § 3º, da Lei n.º 8.443, de 1992, para o ajuizamento das ações civis e penais cabíveis.

Tomada de Contas Especial instaurada pelo Fundo Nacional de Saúde (FNS) em desfavor de Valdir Herbster Filho, como prefeito de Amontada  CE  (gestão: 2017-2020), diante da omissão no dever de prestar contas dos recursos federais inerentes ao Convênio n.º 25.101/2016 destinado à aquisição de equipamento e material permanente para unidade de atenção especializada em saúde sob o valor original de R$ 200.000,00, tendo a vigência do ajuste sido estipulada para o período de 1º/7/2016 a 15/9/2018. no sistema: 3578/2019).

Segunda Câmara

Município de Amontada - CE.

3. Responsável: Valdir Herbster Filho (CPF XXX.187.583-XX).

13.1. Ministros presentes: Bruno Dantas (Presidente), Augusto Nardes, Aroldo Cedraz e Raimundo Carreiro.
13.2. Ministros-Substitutos presentes: Marcos Bemquerer Costa e André Luís de Carvalho (Relator).

ACORDAO-COMPLETO-2523278

Acórdão de Relação 1029/2022 - Segunda Câmara

Acórdão de Relação

ANDRÉ DE CARVALHO

Trata-se de tomada de contas especial instaurada pelo Fundo Nacional de Saúde (FNS) em desfavor de Valdir Herbster Filho, como prefeito de Amontada - CE  (gestão: 2017-2020) , diante da omissão no dever de prestar contas dos recursos federais inerentes ao Convênio n.º 25.101/2016 destinado à aquisição de "equipamento e material permanente para unidade de atenção especializada em saúde" sob o valor original de R$ 200.000,00, tendo a vigência do ajuste sido estipulada para o período de 1º/7/2016 a 15/9/2018.
2.	Após a análise final do feito, o Auditor Federal Welledyson Anaximandro Webster Nazareno Vieira lançou o seu parecer conclusivo à Peça 63, com a anuência dos dirigentes da Secex-TCE (Peças 64 e 65) , nos seguintes termos:
	" (...) 2. Em 1/11/2019, com fundamento na IN/TCU 71/2012, alterada pela IN/TCU 76/2016 e DN/TCU 155/2016, o dirigente da instituição Fundo Nacional de Saúde - MS autorizou a instauração da tomada de contas especial (peça 30) . O processo foi registrado no sistema e-TCE com o número 3578/2019.
	3.	O Convênio 25101/2016, registro Siafi 834911, foi firmado no valor de R$ 200.000,00, sendo R$ 200.000,00 à conta do concedente e R$ 0,00 referentes à contrapartida do convenente. Teve vigência de 1º/7/2016 a 15/9/2018, com prazo para apresentação da prestação de contas em 15/9/2018. Os repasses efetivos da União totalizaram R$ 200.000,00 (peça 11) .
	4.	A prestação de contas e complementações enviadas foram analisadas por meio do documento constante na peça 1.
	5. O fundamento para a instauração da Tomada de Contas Especial, conforme consignado na matriz de responsabilização elaborada pelo tomador de contas, foi a constatação da seguinte irregularidade: 
	Omissão no dever de prestar contas.
	6.	O responsável arrolado na fase interna foi devidamente comunicado e, diante da ausência de justificativas suficientes para elidir a irregularidade e da não devolução dos recursos, instaurou-se a tomada de contas especial.
	7.	No relatório (peça 34) , o tomador de contas concluiu que o prejuízo importaria no valor original de R$ 200.000,00, imputando-se a responsabilidade a Valdir Herbster Filho, Prefeito Municipal, no período de 1/1/2017 até o momento, na condição de gestor dos recursos. 
	8.	Em 13/2/2020, a Controladoria-Geral da União emitiu o relatório de auditoria (peça 36) , em concordância com o relatório do tomador de contas. O certificado de auditoria e o parecer do dirigente do órgão de controle interno concluíram pela irregularidade das presentes contas (peças 37 e 38) .
	9. Em 16/3/2020, o ministro responsável pela área atestou haver tomado conhecimento das conclusões contidas no relatório e certificado de auditoria, bem como do parecer conclusivo do dirigente do órgão de controle interno, manifestando-se pela irregularidade das contas, e determinou o encaminhamento do processo ao Tribunal de Contas da União (peça 39) .
	10. À peça 42 dos autos, foram efetuadas as análises relativas aos documentos e fatos processuais, tendo sido proposta a citação e a audiência do responsável. A proposta foi corroborada pelo Diretor e Secretário da Unidade Técnica (peças 43 e 44) , tendo sido efetuada a citação e audiência em questão. Por meio do elemento assentado na peça 51 dos autos (Ofício 212/2020) , de 10/6/2020, o então prefeito enviou os elementos de defesa, que foram analisados na instrução da peça 54, que ao final propôs diligência ao Fundo Nacional de Saúde (FNS/MS) , a fim de que se  manifestasse, acerca da plena quitação, por meio da função OBTV - Devolução de Recursos, do Convênio 25101/2016, registro Siconv 834911 ou da eventual existência de saldo/débito a recolher, por parte do convenente, detalhando os valores porventura devidos. 
	11. A proposta foi corroborada pelo Diretor e Secretário da Unidade Técnica (peças 55 e 56) , tendo sido realizada por meio do Ofício 6194/2021-TCU/Seproc (peça 57) . Em resposta, o Fundo Nacional de Saúde (FNS/MS) encaminhou os elementos que formaram as peças 59 a 61.
	Análise dos pressupostos de procedibilidade da IN/TCU 71/2012
	Avaliação da Viabilidade do Pleno Exercício do Contraditório e Ampla Defesa
	12. Verifica-se que não houve o transcurso de mais de dez anos desde o fato gerador sem que tenha havido a notificação do responsável pela autoridade administrativa federal competente (art. 6º, inciso II, c/c art. 19 da IN/TCU 71/2012, modificada pela IN/TCU 76/2016) , uma vez que o fato gerador da irregularidade sancionada ocorreu em 16/9/2018, e o responsável foi notificado sobre as irregularidades pela autoridade administrativa competente conforme abaixo:
	12.1. Valdir Herbster Filho, por meio do ofício acostado à peça 20, recebido em 18/3/2019, conforme AR (peça 22) .
	Valor de Constituição da TCE 	
	13. Verifica-se, ainda, que o valor atualizado do débito original do débito, em 15/3/2017, é de R$ 200.000,00, portanto superior ao limite mínimo de R$ 100.000,00, na forma estabelecida conforme os arts. 6º, inciso I, e 19 da IN/TCU 71/2012, modificada pela IN/TCU 76/2016. 
	Outros processos/débitos nos sistemas do TCU com os mesmos responsáveis
	14. Informa-se que não foi encontrado débito imputável ao responsável em outros processos no Tribunal.
	15. A tomada de contas especial está, assim, devidamente constituída e em condição de ser instruída.
	Exame técnico			 
	16. Verifica-se que foi dada oportunidade de defesa ao agente responsabilizado na fase interna, em obediência aos princípios constitucionais que asseguram o direito ao contraditório e à ampla defesa (art. 5º, inciso LV, da Constituição Federal) , conforme detalhado no item 'Análise dos Pressupostos de Procedibilidade da IN/TCU 71/2012', subitem 'Prejuízo ao Contraditório e Ampla Defesa'.
	17. Primeiramente, cabe destacar que o responsável fora chamado aos autos para justificar, em responsta à audiência:
	'não cumprimento do prazo originalmente estipulado para prestação de contas do convênio descrito como 'AQUISIÇÃO DE EQUIPAMENTO E MATERIAL PERMANENTE PARA UNIDADE DE ATENÇÃO ESPECIALIZADA EM SAÚDE', cujo prazo encerrou-se em 15/9/2018'.
	18. Quanto à citação, o motivo para chamamento do responsável aos autos foi a omissão no dever de prestar contas referente aos recursos repassados por meio do Convênio nº 834911/2016, imputando-lhe o débito na totalidade dos recursos repassados (R$ 200.000,00, em 15/3/2017) .
	19. Em resposta (peça 51) , responsável apresentou, em apertada síntese, os seguintes argumentos:
	a)	os recursos creditados em 15/3/2017, no valor de R$ 200.000,00, permaneceram aplicados até 16/3/2020, o que chegou ao montante de R$ 217.418,88;
	b)	a omissão no dever de prestar conta ocorreu em função de o órgão concedente não ter dado autorização para a devolução do saldo do convênio, para posterior apresentação da prestação de contas.
	20. O responsável não trouxe maiores detalhes sobre os motivos pelos quais o convênio não fora executado. No entanto, verifica-se nas entrelinhas da resposta (peça 51, p. 2) , na parte que há uma cópia de tela do sistema SICONV, que não houve o aporte da contrapartida pactuada, motivo pelo qual não foi possível a execução e, por isso, obrigou a devolução integral dos recursos. Contudo, o convênio não previa contrapartida financeira do convenente.
	21. Ao analisar tais argumentos, quando da instrução à peça 54, observou-se, em consulta aos sistemas disponíveis junto ao TCU, que o gestor teria devolvido os recursos, via 'OBTV Devolução de Recursos', corrigidos em parte pela aplicação financeira em que estava depositado, na data de 12/11/2020, este no montante total de R$ 217.418,88, contudo, no Siconv continuava a informação de que o convênio estava pendente de prestação de contas.
	22. Ato contínuo, realizou-se diligência ao órgão repassador para que esclarecesse se, de fato, teria ocorrido a devolução dos recursos e a plena quitação do débito. 
	23. À peça 60 dos autos, o concedente dos recursos, em resposta à diligência, informou que os recursos repassados, no valor de R$ 200.000,00, foram creditado na conta específica do Convênio, em 17/3/2017, sendo tal valor aplicado em fundo de investimento na mesma data, conforme consulta realizada no sítio Plataforma Mais Brasil, aba "Extrato Bancário do Convênio", do Módulo "Execução" (0019460898) , bem como o fato de o convenente, em 16/3/2020, ter resgatado o recurso da conta de aplicação para conta corrente, objetivando a devolução do recurso, em razão da inexecução do objeto do citado Convênio, procedendo com a devolução em tela, em 13/11/2020, no valor total de R$ 217.418,88, vez que o valor original repassado pelo concedente foi o de R$ 200.000,00 e o rendimento de aplicação foi o de R$ 17.418,88, não restando, portanto, qualquer valor na conta específica do Convênio, conforme consulta acima mencionada, no entanto, na aba 'Saldo Remanescente', do Módulo 'Prestação de Contas' (0019461117) . 
	24. O Fundo Nacional de Saúde mencionou, ainda, que muito embora o recurso em questão tenha sido devolvido em sua totalidade, o valor repassado ficou sem aplicação no mercado financeiro entre a data do resgate da conta de investimento, 16/3/2020, e a data da restituição ao FNS, 13/11/2020, estando em mora em relação à prestação de contas, mesmo após a devolução do saldo remanescente, estando ainda em situação irregular.
	25. Refeitos os cálculos no sistema Débito do TCU, tem-se que o valor devolvido não é suficiente para quitar a quantia repassada atualizada monetariamente, o qual totalizava, em 13/11/2020, R$ 226.140,00, ou seja, o valor restituído foi R$ 8.721,12 menor que o devido. Nesta data (25/6/2021) , o valor remanescente não devolvido, com juros, monta a R$ 26.524,67.
	26. Além do valor remanescente não devolvido, outras irregularidades discutidas nos autos impedem o reconhecimento da boa-fé do responsável e a consequente concessão de novo e improrrogável prazo, pois não há justificativa para a não execução do objeto pactuado e justificativa plausível para a omissão no dever de prestar contas.
	27. Destarte, conforme resposta oferecida pelo concedente dos recursos, bem como os elementos de defesa apresentados na instrução anterior (peça 42) , permanece a irregularidade concernente à omissão no dever de prestar contas, bem como um saldo remanescente, a ser recolhido pelo responsável, considerando que os recursos ficaram alguns meses parados na conta corrente, sem correção monetária.
	28. No que se refere à audiência efetuada acerca da razão da não prestação de contas, entende-se que deva ser rejeitada, uma vez que restou a percepção de que o responsável concluiu, de forma equivocada, que a simples devolução dos recursos, por si só, restaria suficiente para o saneamento da obrigação assumida, já que não se utilizou dos valores do convênio. 
	29. A despeito de tal situação, quem recebe recursos públicos deve prestar contas dos valores recebidos, consoante as normas vigentes quando da obrigação assumida. Assim, o responsável deixou de produzir prova da regular aplicação dos recursos sob sua responsabilidade, em afronta às normas que impõem aos gestores públicos a obrigação legal de, sempre que demandados pelos órgãos de controle, apresentar os documentos que demonstrem a correta utilização das verbas públicas, a exemplo do contido no art. 93 do Decreto-Lei 200/1967: 'Quem quer que utilize dinheiros públicos terá de justificar seu bom e regular emprego na conformidade das leis, regulamentos e normas emanadas das autoridades administrativas competentes.'   
	30. A omissão no dever de prestar contas de recursos federais recebidos por meio de transferências voluntárias impede a comprovação da regular aplicação daquela verba, situação que configura presunção juris tantum da existência de débito e, como é cediço, a imposição de comprovar a boa e regular utilização de recursos federais recebidos decorre do ordenamento jurídico, a teor do bloco normativo composto pelas disposições dos arts. 70, parágrafo único, da Constituição Federal, 93 do Decreto-lei 200/1967 e 66 do Decreto 93.872/1986.
	31. Dessarte, em função do que foi apresentado pelo responsável, deve-se rejeitar suas razões de justificativa pelo não cumprimento do prazo originalmente estipulado para a prestação de contas, bem como rejeitas as alegações de defesa e, por conseguinte, propor o julgamento das contas do responsável pela irregularidade, além da aplicação da multa prevista no art. 57, da Lei 8.443/1992, lançando-se como crédito em favor do responsável o valor de R$ 217.418,88 restituído em 13/11/2020, além de alertá-lo que, caso o débito seja elidido em sede recursal, poderá ser aplicada a multa de art. 58, inc.
	Prescrição da Pretensão Punitiva
	32. Vale ressaltar que a pretensão punitiva do TCU, conforme Acórdão 1441/2016-TCU-Plenário, Relator: Benjamin Zymler, que uniformizou a jurisprudência acerca dessa questão, subordina-se ao prazo geral de prescrição indicado no art. 205 do Código Civil, que é de dez anos, contado da data de ocorrência da irregularidade sancionada, nos termos do art. 189 do Código Civil, sendo este prazo interrompido pelo ato que ordenar a citação, a audiência ou a oitiva do responsável.
	33. No caso em exame, a perspectiva de aplicação de penalidade ao responsável não foi alcançada pela prescrição, uma vez que a irregularidade sancionada deu-se em 16/9/2018, em prazo inferior a dez anos, bem como houve a interrupção do prazo prescricional pela emissão do ato que ordenou a citação e a audiência (peça 44) .
	Conclusão
	34. Em face da análise promovida na seção 'Exame Técnico', verifica-se que o Sr. Valdir Herbster Filho (CPF: XXX.187.583-XX) não logrou comprovar a boa e regular aplicação dos recursos, uma vez que incorreu na irregularidade relacionada à omissão no dever de prestar contas dos recursos recebidos em razão de convênio firmado.
	34.1. Em relação à audiência efetuada ao responsável, entendeu-se efetuar proposição de acatamento parcial das razões de justificativas, considerando os elementos mencionados na análise técnica. 
	34.2. Tendo em vista que não constam dos autos elementos que permitam reconhecer a boa-fé do responsável, sugere-se que as suas contas sejam julgadas irregulares, nos termos do art. 202, § 6º, do Regimento Interno do TCU, com a imputação do débito atualizado monetariamente e acrescido de juros de mora, nos termos do art. 202, § 1º, do Regimento Interno do TCU, descontado o valor já  recolhido.
	34.3. Por fim, deve-se esclarecer ao responsável que, caso haja, por via recursal, a elisão do débito remanescente, mas não se justifique a omissão na prestação de contas, o débito poderá ser afastado, entretanto permanecerá a irregularidade das contas, dando ensejo à aplicação da multa prevista no art. 58, inciso I, da Lei 8.443/1992, conforme precedente constante do Acórdão 12676/2019-TCU-Segunda Câmara (rel. min. Aroldo Cedraz) .
	Proposta de encaminhamento
	35. Diante do exposto, submetem-se os autos à consideração superior, com a seguinte proposta:
	a)	 rejeitar as razões de justificativas apresentadas pelo Sr. Valdir Herbster Filho;
	b)	 rejeitar as alegações de defesa apresentadas pelo Sr. Valdir Herbster Filho; 
	c)	 com fundamento nos arts. 1º, inciso I, 16, inciso III, alíneas 'a' e 'c', da Lei 8.443/1992 c/c os arts. 19, parágrafo único, e 23, inciso III, da mesma Lei, e com arts. 1º, inciso I, 209, inciso III, do Regimento Interno, julgar irregulares as contas do responsável Valdir Herbster Filho, condenando-o ao pagamento da quantias constantes da tabela a seguir especificada, deduzida do respectivo crédito, com a fixação do prazo de quinze dias, a contar da notificação, para comprovarem, perante o Tribunal (art. 214, inciso III, alínea 'a', do Regimento Interno) , o recolhimento das dívidas aos cofres do Fundo Nacional de Saúde, atualizada monetariamente e acrescida dos juros de mora, calculados a partir da data discriminada, até a data do recolhimento, na forma prevista na legislação em vigor:
	DATA DA OCORRÊNCIA 
	VALOR ORIGINAL (R$) 
	Débito/crédito

	17/3/2017
	200.000,00
	débito

	13/11/2020
	217.488,88
	crédito

	d)	 aplicar ao Sr. Valdir Herbster Filho, a multa prevista no art. 57 da Lei 8.443/1992 c/c o art. 267 do RITCU, com a fixação do prazo de 15 (quinze) dias, a contar da notificação, para que comprove, perante este Tribunal (art. 214, III, 'a', do RITCU) , o recolhimento da dívida aos cofres do Tesouro Nacional, atualizada monetariamente desde a data do presente acórdão até a do efetivo recolhimento, se for paga após o vencimento, na forma da legislação em vigor;
	e)	 autorizar, desde logo, nos termos do art. 28, inciso II, da Lei 8.443/1992, a cobrança judicial das dívidas caso não atendidas as notificações a que se referem as alíneas anteriores;
	f)	 esclarecer ao responsável que, caso se demonstre, por via recursal, a elisão do débito remanescente, mas não se justifique a omissão na prestação de contas, o débito poderá ser afastado, entretanto permanecerá a irregularidade das contas, dando ensejo à aplicação da multa prevista no art. 58, inciso I, da Lei 8.443/1992;
	g)	 encaminhar cópia da deliberação que vier a ser proferida, bem como do relatório e do voto que a fundamentarem, ao Procurador-Chefe da Procuradoria da República no Estado do Ceará, nos termos do § 3º do art. 16 da Lei 8.443/1992 c/c o § 7º do art. 209 do Regimento Interno do TCU, para adoção das medidas que entender cabíveis;
	h)	 encaminhar cópia do Acórdão que vier a ser proferido ao Fundo Nacional de Saúde (FNS/MS) , e aos responsáveis, para ciência, informando que a presente deliberação, acompanhada do Relatório e do Voto que a fundamenta, está disponível para a consulta no endereço www.tcu.gov.br/acordaos, além de esclarecer que, caso requerido, o TCU poderá fornecer sem custos as correspondentes cópias, de forma impressa."
3.	Enfim, por intermédio do Exmo. Sr. Procurador Júlio Marcelo de Oliveira, o MPTCU anuiu, em cota singela (Peça 66) , à aludida proposta da unidade técnica.
É o Relatório.

não há.

Procurador Júlio Marcelo de Oliveira.

TOMADA DE CONTAS ESPECIAL. FUNDO NACIONAL DE SAÚDE (FNS). CONVÊNIO. OMISSÃO NO DEVER DE PRESTAR CONTAS DOS RECURSOS FEDERAIS REPASSADOS. CITAÇÃO. MERA RESTITUIÇÃO DOS VALORES FEDERAIS EM MONTANTE MENOR, CONTUDO, DO QUE O DEVIDO. Ausência de EFETIVAS justificativas para a falta de emprego dos recursos federais em prol da execução do objeto pactuado e para a original omissão no dever de prestar contas do ajuste. REJEIÇÃO DAS ALEGAÇÕES DE DEFESA. CONTAS IRREGULARES. DÉBITO. MULTA. COMUNICAÇÃO.

TOMADA DE CONTAS ESPECIAL (TCE)

Secretaria de Controle Externo de Tomada de Contas Especial (Secex-TCE).

Trata-se de tomada de contas especial instaurada pelo Fundo Nacional de Saúde (FNS) em desfavor de Valdir Herbster Filho, como prefeito de Amontada - CE  (gestão: 2017-2020) , diante da omissão no dever de prestar contas dos recursos federais inerentes ao Convênio n.º 25.101/2016 destinado à aquisição de "equipamento e material permanente para unidade de atenção especializada em saúde" sob o valor original de R$ 200.000,00, tendo a vigência do ajuste sido estipulada para o período de 1º/7/2016 a 15/9/2018.
2.	Como visto, a partir do Relatório n.º 328/2019 (Peça 34) , o tomador de contas assinalou a responsabilidade em desfavor de Valdir Herbster Filho pelo dano ao erário sob o valor original de R$ 200.000,00 em face da omissão no dever de prestar contas dos recursos federais inerentes ao Convênio n.º 25.101/2016.
3.	No âmbito do TCU, a Secex-TCE promoveu a citação, com a adicional audiência, de Valdir Herbster Filho para apresentar a sua defesa ou recolher o correspondente débito sob o valor original de R$ 200.000,00 em face da referida omissão no dever de prestar contas.
4.	Por conseguinte, após a regular notificação, o aludido responsável apresentou a sua defesa à Peça 51, em síntese, pela seguinte linha: (a) os recursos depositados, em 15/3/2017, sob o valor de R$ 200.000,00 permaneceram aplicados até 16/3/2020, perfazendo o montante de R$ 217.418,88; e (b) a omissão no dever de prestar contas ocorreu em função de o órgão concedente não ter dado a autorização para a devolução do saldo do convênio e a posterior apresentação da prestação de contas.
5.	De toda sorte, após a análise final do feito, a unidade técnica pugnou pela irregularidade das contas de Valdir Herbster Filho para condená-lo em débito pela diferença entre o valor efetivamente restituído e o valor a ser devidamente restituído, além de lhe aplicar a subsequente multa legal; tendo o MPTCU anuído a essa proposta.
6.	O TCU pode incorporar o parecer da unidade técnica a estas razões de decidir.
7.	Ao propor a rejeição da defesa oferecida pelo responsável, a unidade técnica anotou as seguintes manifestações: (a) o responsável não apresentou o maior detalhamento sequer sobre os motivos para a inexecução do convênio; (b) teria sido, a menor, promovida a devolução dos recursos federais sob o valor de R$ 217.418,88 em conformidade com a consulta aos sistemas disponibilizados ao TCU; e (c) a diligência junto ao órgão repassador teria confirmada a devolução dos recursos federais, em 13/11/2020, sob o valor de R$ 217.418,88, mas a importância devolvida teria ficado sem a devida aplicação no mercado entre a data do resgate na conta do ajuste, em 16/3/2020, e a data da restituição ao FNS, permanecendo por aí, ainda, a irregularidade pela original omissão na prestação de contas do ajuste, além da referida devolução, a menor, do saldo remanescente na conta do convênio.
8.	Por esse prisma, a partir dos cálculos no aludido sistema (Débito do TCU) , a unidade técnica assinalou que o valor devolvido não seria suficiente para a quitação da quantia federal repassada, pois, com a atualização monetária, a dívida original figuraria sob o valor de R$ 226.140,00, em 13/11/2020, tendo a restituição sido promovida, contudo, em menor valor, e, assim, subsistiria o dano ao erário pela diferença sob o valor residual de R$ 8.721,12, além de não terem sido apresentadas as devidas justificativas para a original omissão no dever de prestar contas e, ainda, para a ausência de emprego dos recursos federais em prol da execução do objeto pactuado, tendo, com esse ato omissivo-comissivo eivado de erro grosseiro, o gestor público privado indevidamente a comunidade local do necessário acesso ao "equipamento e material permanente para unidade de atenção especializada em saúde".  
9.	Bem se sabe, aliás, que, em sintonia, entre outros, com os Acórdãos 1.194/2009 e 3.991/2015, da 1ª Câmara, os Acórdãos 27/2004, 6.235/2013 e 3.223/2017, da 2ª Câmara, e os Acórdãos 11/1997 e 997/2015, do Plenário, a jurisprudência do TCU estaria firmada no sentido da pessoal responsabilidade do gestor pela comprovação da boa e regular aplicação dos recursos federais, submetendo todo aquele que administra os recursos públicos ao dever de demonstrar o correto emprego dos valores federais, nos termos do art. 70, parágrafo único, da Constituição de 1988 e do art. 93 do Decreto-Lei nº 200, de 1967.
10. 	Por conseguinte, restaria confirmada a presunção legal de dano ao erário pela diferença entre o valor efetivamente restituído e o valor a ser devidamente restituído, além de não terem sido apresentadas as devidas justificativas para a ausência de emprego dos recursos federais em prol da execução do objeto pactuado e para a original omissão no dever de prestar contas do ajuste, e, desse modo, restaria adequada a proposta da unidade técnica para condenar o aludido responsável pelo referido débito residual, além de lhe aplicar a subsequente multa legal.
11.	Não subsistiria, enfim, a eventual prescrição da pretensão punitiva do TCU, já que, nos termos do Acórdão 1441/2016-TCU-Plenário, não teria ocorrido o transcurso superior a dez anos entre a ordem para a citação no âmbito do TCU, em 30/4/2020 (Peça 44) , e a data fatal para a prestação de contas final do aludido ajuste, em 14/12/2019 (Peça 34, p. 2) .
12.	Eis que, por meio do aludido Acórdão 1.441/2016 proferido na Sessão Extraordinária de 8/6/2016, o Plenário do TCU firmou o seu entendimento no sentido de que a prescrição da pretensão punitiva deve seguir a regra geral do prazo decenal, contado a partir do fato, em linha com o art. 205 do Código Civil brasileiro, interrompendo a contagem do aludido prazo com a ordem de citação, nos termos do art. 240, caput, da Lei n.º 13.105 (Código Processual Civil) , de 2015.
13.	Sem prejuízo, no entanto, do respeito a esse entendimento do TCU, deve ser reiterada a minha ressalva já registrada em vários outros julgados do Tribunal no sentido de que, na ausência de lei específica, o TCU não deveria aplicar qualquer prazo prescricional sobre a referida pretensão punitiva ou, então, na pior das hipóteses, o Tribunal deveria aplicar a regra prescricional fixada pela Lei n.º 9.873, de 1999, não só porque ela trata diretamente de prescrição no âmbito do direito administrativo sancionador, mas também porque, entre outras medidas, a aludida lei manda aplicar o prazo prescricional penal, quando a infração administrativa também configure crime, além de determinar expressamente que, diante de ilícito continuado ou permanente, a contagem do prazo deve iniciar no dia da cessação do aludido ilícito.
14.	A despeito, então, de registrar essa minha posição pessoal, o TCU deve pugnar pela pronta aplicação da multa legal em desfavor do aludido responsável, a partir do entendimento fixado pelo aludido Acórdão 1441/2016-TCU-Plenário.
15. 	Não subsistiria, de todo modo, a eventual necessidade de promover o retorno do presente processo para buscar a citação de outros eventuais responsáveis, estando esse entendimento, aliás, em plena sintonia com a jurisprudência fixada pelo TCU a partir, por exemplo, dos Acórdãos 4.002/2020 e 5.297/2013, da 2ª Câmara, e dos Acórdãos 1.170/2017 e 1.223/2015, do Plenário, já que a ausência dessa nova citação não resultaria em prejuízo à defesa do atual responsável, não só porque o presente processo já estaria em plenas condições de efetivo julgamento pelo TCU, mas também porque a solidariedade passiva seria legalmente erigida em favor do ente estatal credor, e não das eventuais pessoas privadas devedoras, podendo, se for o caso, o atual condenado ajuizar a superveniente ação regressiva em desfavor de outros eventuais responsáveis supostamente coobrigados.
16. 	Contudo, como a malsinada irregularidade configuraria a eventual conduta dolosa no sentido de efetivamente assumir o risco de facilitar, permitir ou concorrer para que pessoa física ou jurídica privada incorpore ou utilize rendas, verbas ou valores integrantes do acervo patrimonial da administração pública, sem a observância das formalidades legais ou regulamentares aplicáveis, resultando no eventual ilícito doloso de improbidade administrativa causador do aludido prejuízo ao erário, nos termos, por exemplo, do art. 10, I e II, além do art. 11, VI, da Lei n.º 8.429, de 1992, a eventual prescrição da ação de ressarcimento ao erário também não subsistiria, estando esse entendimento em plena consonância com a jurisprudência fixada pelo STF no bojo do RE 852.475-SP, com o trânsito em julgado a partir de 6/12/2019, diante da Tese de Repercussão Geral n.º 897 no sentido de que "São imprescritíveis as ações de ressarcimento ao erário fundadas na prática de ato doloso tipificado na Lei de Improbidade Administrativa".
17.	O TCU deve julgar irregulares, portanto, as contas de Valdir Herbster Filho para condená-lo ao pagamento do anunciado débito, além de lhe aplicar a multa prevista no art. 57 da Lei n.º 8.443.
Ante o exposto, pugno pela prolação do Acórdão ora submetido a este Colegiado.
TCU, Sala das Sessões, em 5 de outubro de 2021.
Ministro-Substituto ANDRÉ LUÍS DE CARVALHO 
Relator